臺灣高等法院臺南分院刑事判決　　 99年度上更(一)字第259號
上　訴　人
即　被　告　葉福星
指定辯護人　本院公設辯護人簡松柏
上列上訴人因強盜等案件，不服臺灣嘉義地方法院97年度訴字第
870號中華民國97年12月11日第一審判決（起訴案號：臺灣嘉義
地方法院檢察署97年度嘉偵字第5488、5825、6929號），提起上
訴，判決後經最高法院發回更審，本院判決如下：
    主  文
上訴駁回。
    事  實
一、緣曾崑銘（業經判處有期徒刑七年六月確定）因積欠他人債
    務需款孔急，適葉福星亦因前犯他案遭法院判刑確定，亟需
    籌錢繳納易科罰金款項，渠等即起意強盜他人財物，經曾崑
    銘邀集沈家慶（亦經判處有期徒刑七年二月確定）後，三人
    即共同意圖為自己不法之所有，基於強盜之犯意聯絡，由葉
    福星提供同村之何明舜、何呂秋絨夫妻為強盜對象。旋於97
    年8月2日下午3、4時許，曾崑銘、葉福星先行前往嘉義縣新
    港鄉中洋村中洋子15之3號何明舜夫妻住處（下稱何明舜夫
    妻住處）附近勘查地形後，曾崑銘即於同日下午與沈家慶電
    話聯繫，相約於同日晚間8時20分許在嘉義縣新港鄉中洋村
    後厝1之33號之便利商店會合。渠等於約定之時間、地點會
    合後，曾崑銘即駕駛車牌號碼3V-5355號自用小客車搭載沈
    家慶、葉福星至新港鄉之百貨行，由葉福星下車購買強盜時
    遮掩面目所用之鴨舌帽及口罩，再以膠布黏貼遮掩上開自用
    小客車之車牌，嗣由曾崑銘駕駛該車搭載葉福星、沈家慶至
    何明舜夫妻住處之巷子口。因何明舜夫妻認識葉福星，故渠
    等商定由葉福星在車內把風並伺機接應，曾崑銘則將其所有
    客觀上具危險性足供作為兇器使用之黑色玩具手槍一支（下
    稱玩具手槍，未經扣案，無證據足認具有殺傷力）藏置於皮
    包內，偕同亦攜帶客觀上具有危險性足供為兇器使用之西瓜
    刀一把、穿戴鴨舌帽及口罩遮掩面目之沈家慶，於同日晚間
    9時許至何明舜夫妻住處，先由曾崑銘佯稱為嘉南羊乳之業
    務代表，有業務欲與何明舜接洽，俟何明舜出面應答時，曾
    崑銘即自皮包內取出上開玩具手槍，並與持上開西瓜刀之沈
    家慶共同侵入何明舜夫妻住處，由曾崑銘揚言索討跑路費，
    因遭何明舜拒絕，曾崑銘遂以上開手槍抵住何明舜左邊太陽
    穴、沈家慶則以上開西瓜刀抵住何明舜脖子後方，將何明舜
    推入何呂秋絨所在之住處房間內，旋由曾崑銘取出彈匣內之
    子彈（未據扣案，無證據足認具殺傷力）出示予何明舜夫妻
    觀看，沈家慶並對何呂秋絨揚言：若不拿出錢即要讓何明舜
    死掉等語。何呂秋絨聞言欲上前阻止沈家慶，因與沈家慶近
    身接觸掙扎，致左手臂靠近手掌處遭上開西瓜刀劃傷，何呂
    秋絨並立即拿出新台幣（下同）八千元交付與曾崑銘，惟曾
    崑銘認金額過少而要求何呂秋絨再取出現金，其間曾崑銘因
    見何明舜掙扎喊叫，為嚇阻何明舜而持上開玩具手槍之槍托
    敲擊何明舜頭部，致何明舜受有頭部撕裂傷二公分之傷害，
    渠等即以此強暴脅迫方式致何明舜、何呂秋絨無法抗拒，而
    將何呂秋絨自抽屜內取出交付之現金約十五萬元取走。得手
    後由葉福星駕駛上開3V-5355號自用小客車搭載曾崑銘、沈
    家慶逃離現場，並於車上分配贓款，由葉福星分得二萬五千
    元，餘款則由曾崑銘、沈家慶朋分。嗣因曾崑銘離開現場之
    際，上開皮包不慎掉落，而皮包內置有申請人為葉福星之門
    號0000000000行動電話申請書，警方始循線查悉上情。
二、案經何明舜、何呂秋絨訴由嘉義縣警察局民雄分局報請臺灣
    嘉義地方法院檢察署檢察官偵查起訴。
    理  由
一、本件以下所引用具傳聞性質之供述證據，業經檢察官、被告
    葉福星及其辯護人於本院準備及審理程序時，表示同意採為
    證據之意思（見本院更一卷第34、47頁），本院審酌前開證
    據之作成或取得之狀況，並無非法或不當取證之情事，且亦
    無顯不可信之情況，復經本院於審判期日就上開證據依法進
    行調查、辯論，依刑事訴訟法第159條之5第1項規定，均具
    有證據能力，合先敘明。
二、上揭犯罪事實，迭據被告葉福星先後於警詢、偵查、原審及
    本院審理時坦承不諱（見97嘉民警偵字第0970084740號警卷
    第8至12頁；97嘉偵字第5488號偵卷第34至37頁；原審法院
    97年度偵聲字第135號卷第11至12頁，97訴字第870號卷第20
    至21、156至157頁；本院更一卷第46頁背面、第49頁背面至
    50頁），核與證人即原審同案被告曾崑銘、沈家慶二人於偵
    查中證述情節相符（證人曾崑銘之證述見97嘉偵字第6929號
    偵卷第7至8頁、15至19頁，證人沈家慶之證述見97嘉偵字第
    5825號偵卷第11至13頁）。復與證人即告訴人何明舜、何呂
    秋絨於警詢及偵查中指證之情節吻合（見97嘉民警偵字第09
    70084395號警卷第8至12頁、14至18頁，97嘉偵字第5488號
    偵卷第49至51頁）。此外，證人曾崑銘駕駛上開3V-5355號
    自用小客車投宿之新上海汽車旅館主任方禎孟亦於警詢中證
    述上述自用小客車確係由曾崑銘駕駛等語（見97嘉民警偵字
    第0970084740號警卷第27至30頁）。並有告訴人何明舜與何
    呂秋絨指認犯罪嫌疑人紀錄表各一紙、扣押書二份、被害報
    告單一份（見97嘉民警偵字第0970084395號警卷第13、19、
    20頁，97嘉民警偵字第0970084740號警卷第32頁，97嘉民警
    偵字第0970085839號警卷第42頁），告訴人何明舜之傷害診
    斷證明書、何呂秋絨受傷照片四張、現場勘查照片十張、路
    口監視器拍攝之3V-5355號自用小客車畫面翻拍照片二張、
    案發現場及扣案物照片九張（見97嘉民警偵字第0970084740
    號警卷第33至35頁、72至77頁，97嘉民警偵字第0970084395
    號警卷第21至25頁），原審同案被告曾崑銘及被告葉福星分
    別持用之0000000000、0000000000號行動電話通聯紀錄以及
    原審同案被告沈家慶持用之0000000000號通聯調閱查詢單（
    見97嘉民警偵字第0970084740號警卷第41至50頁、90頁）在
    卷可佐，另有0000000000號行動電話申請書等物扣案可憑。
三、被告雖於本院受命法官行準備程序時辯稱：曾崑銘騙我說他
    要去簽六合彩，要我帶他去我們村內之組頭家，我不知道曾
    崑銘與沈家慶要去搶人家的錢，當天曾崑銘叫我在車上等他
    ，但沒有把風。我雖知道分受的二萬五千元是搶來的贓款，
    但我事前的確不知道要去搶人家的錢，我不會因為二萬五千
    元去搶同村莊的人云云。然查被告於偵查中供承「下車買做
    案的帽子」（見97嘉偵5488號偵卷第35頁），並於原審明確
    供認「提供被害人給曾崑銘作為作案對象」、「為了不要讓
    人家認出來而買口罩及帽子」、「與曾崑銘共同提議下手」
    、「在車上把風與準備接應」及「分得二萬五千元」等事實
    （見原審97年度訴字第870號卷第20、21、156、157頁），
    並於偵查、原審及本院前審供承全部犯行。核與證人即原審
    同案被告曾崑銘於偵查中所證：「（是何人提議要去強盜何
    明舜的財物？）我與葉福星因為缺錢，而且葉福星之前有出
    賣過帳戶被判刑，葉福星跟我太太都是越南女子，這陣子我
    本身的行業是做幼稚園工程，但因為資金不夠，所以都承包
    轉借資金，是葉福星說何明舜在做組頭比較有錢」、「8月2
    日前我和葉福星因缺錢，葉福星告訴我說何明舜的妻子在中
    洋仔附近算是六合彩的大組頭，我和葉福星就決定去何明舜
    家強盜，葉福星說他認識何明舜不方便出面，必須找個幫手
    ，沈家慶有說他的BMW車子己經典當缺錢，所以我有在8月2
    日之前就告訴沈家慶，說對象是何先生的太太，我說她是一
    個大組頭，我和葉福星想去敲她一筆，你要不要....沈家慶
    提議要買帽子、口罩、西瓜刀，後來是我拿錢給葉福星下車
    去買二頂帽子、二個口罩，買不到西瓜刀，沈家慶說他有西
    瓜刀，我又把車子開回沈家慶停車的地方取出他的西瓜刀，
    之後就由葉福星開車載我和沈家慶到何明舜家的巷子口....
    」等語（見97嘉偵字第6929號偵卷第7至8頁、15至19頁），
    悉相符合。被告於本院更一審時翻異前詞，顯係飾卸之詞，
    自無可採，附此敘明。綜上論述，堪認被告前揭具任意性之
    自白均與事實相符，本件事證明確，應予依法論科。
四、按刑法第321條第1項第3款所定之兇器，其種類並無限制，
    凡客觀上足對人之生命、身體、安全構成威脅，具有危險性
    之兇器均屬之，且祇須行竊時攜帶此種具有危險性之兇器為
    已足，並不以攜帶之初有行兇之意圖為必要（最高法院79年
    台上字第5253號判例參照）；查原審同案被告曾崑銘、沈家
    慶分別持以行強暴、脅迫之玩具手槍、西瓜刀，雖均未據扣
    案，惟玩具手槍長十幾公分，重2、3公斤，西瓜刀長約75公
    分，業據原審同案被告曾崑銘供述在卷（見原審卷第78、15
    0頁），且玩具手槍業經曾崑銘持以敲擊告訴人何明舜之頭
    部成傷、西瓜刀亦經沈家慶持以劃傷告訴人何呂秋絨，自均
    屬客觀上足以威脅人身安全，具有危險性之兇器無疑。又事
    前同謀，事後分贓，並於實施犯罪之際，擔任在外把風，顯
    係以自己犯罪之意思而參與犯罪，應計入結夥人數之內（最
    高法院95年度台上字第3886號判決意旨參照）。再嘉義地區
    97年8月2日之日沒時間為18時40分，有中華民國97年日出日
    沒時刻表附卷可參（見原審卷第70頁）。被告夥同曾崑銘、
    沈家慶於97年8月2日日沒後之晚間9時許，由被告在停放於
    告訴人何明舜夫妻住處巷口之車上把風接應，原審同案被告
    曾崑銘、沈家慶則分持客觀上可供為兇器使用之上開玩具手
    槍、西瓜刀進入告訴人上開住處表明要強盜財物，並致告訴
    人何明舜夫妻於掙扎過程受傷，被告等三人之上開行為，依
    一般社會通念判斷，顯足使告訴人何明舜夫妻因恐其生命、
    身體、安全受到立即危害，而心理受壓制，喪失意思自由至
    不能抗拒。揆諸前揭說明，應認被告之所為，係犯強盜罪而
    有刑法第321條第4款、第3款、第1款之結夥三人攜帶兇器於
    夜間侵入住宅等情形，應論以刑法第330條第1項之加重強盜
    罪。另夜間侵入住宅強盜之加重強盜犯行，本即含有侵入住
    宅之內涵，自毋庸另論侵入住宅罪。又原審同案被告曾崑銘
    、沈家慶係在實施強暴行為之過程中，致告訴人何明舜、何
    呂秋絨受有前述傷害，乃實施強暴之當然結果，不另論傷害
    罪。公訴意旨漏未論及被告等三人所犯強盜罪亦符合結夥三
    人之加重情形，並認原審同案被告曾崑銘、沈家慶另犯刑法
    第277條第1項之傷害罪，而與強盜部分有想像競合之裁判上
    一罪，均有誤解。被告與原審同案被告曾崑銘、沈家慶就本
    件犯行有犯意聯絡及行為分擔，均為共同正犯。又被告等三
    人係以一行為強盜告訴人何明舜、何呂秋絨二人，均為想像
    競合犯，各僅論以一加重強盜罪。
五、被告之辯護人於原審雖為其辯稱：被告為警查獲後即坦承案
    情經過，並指認原審同案被告沈家慶，警方因而緝獲沈家慶
    ，符合證人保護法第2條第1款、第14條第1項之規定，且其
    於警訊、偵審中均坦承犯行，與告訴人和解並償還二萬五千
    元，另需扶養外籍妻子以及二名兒子，犯罪情狀顯可憫恕，
    符合刑法第59條之規定，應依前述規定減輕其刑云云。被告
    之上訴意旨亦聲稱檢察官於偵查中曾同意適用證人保護法第
    14條第1項之規定減輕刑度，但疏未於筆錄上如實記載云云
    。惟查：
  (一)本件被告所犯之加重強盜罪，雖屬證人保護法第2條第1款所
    定「最輕本刑為三年以上有期徒刑之罪」，惟同法第14條第
    1項係規定：「第二條所列刑事案件之被告或犯罪嫌疑人，
    於偵查中供述與該案案情有重要關係之待證事項或其他正犯
    或共犯之犯罪事證，因而使檢察官得以追訴該案之其他正犯
    或共犯者，以經檢察官事先同意者為限，就其因供述所涉之
    犯罪，減輕或免除其刑。」亦即須符合「經檢察官事先同意
    」之要件，始得據以減輕其刑。又證人保護法第14條第1項
    所稱檢察官事先同意，指檢察官本案偵查終結前之同意，檢
    察官同意者，應記明筆錄，同法施行細則第21條定有明文。
    證人保護法並未限制檢察官同意之方式，施行細則第21條僅
    係例示規定，亦即記明筆錄僅為其中一種方式而已，惟仍須
    能證明經檢察官事先同意（最高法院97年度台上字第3245號
    判決意旨參照）。查被告固於為警查獲後即坦承主要犯罪情
    節，並供出共犯曾崑銘、沈家慶，惟遍查全卷，被告之辯護
    人僅曾於97年8月15日檢察官偵訊結束前表示：「被告坦承
    犯行，希望讓被告為污點證人並交保。」，檢察官審酌全案
    情節後，僅諭知被告葉福星還押，並未同意辯護人上開請求
    ，有當日偵查訊問筆錄及點名單在卷足稽（見97嘉偵字5488
    號偵卷第33至37頁）。況被告於本院上訴審受命法官行準備
    程序時，亦自承檢察官未曾同意以秘密證人保護法保護，且
    經本院前審受命法官勘驗97年8月15日之偵訊錄音光碟，勘
    驗結果只呈現被告應訊時的畫面而無聲音（見本院上訴卷第
    52頁），是被告縱曾於偵查中坦承主要犯罪情節且供出其他
    共犯，惟並未曾獲得檢察官事先之同意，自無從適用證人保
    護法第14條第1項之規定而得據以減輕其刑。
  (二)刑法第59條規定：「犯罪之情狀顯可憫恕，認科以最低度刑
    仍嫌過重者，得酌量減輕其刑。」本條係關於裁判上減輕之
    規定，必於審酌一切之犯罪情狀，在客觀上顯然足以引起一
    般同情，認為縱予宣告法定最低刑度猶嫌過重者，始有其適
    用（最高法院38年台上字第16號、45年台上字第1165號、51
    年台上字第899號判例參照）。刑法第59條在實務上多從寬
    適用，為防止酌減其刑之濫用，自應嚴定其適用之條件，以
    免法定刑形同虛設，破壞罪刑法定之原則。按科刑時，原即
    應依刑法第57條規定審酌一切情狀，尤應注意該條各款所列
    事項，以為量刑標準，刑法第59條所謂「犯罪之情狀可憫恕
    」，自應以裁判者審酌刑法第57條各款所列事項以及其他一
    切與犯罪有關之情狀之結果，認其犯罪可憫恕之情狀較為明
    顯者為條件（刑法第59條94年2月2日修正理由參照）。被告
    罹有憂鬱症，且有稚齡之子待扶養，固有戶籍謄本、診斷證
    明書在卷可參（見原審97訴字第870號卷第89至91頁），惟
    被告係54年5月15日生，且其自述係國中畢業、擔任聯結車
    司機（見原審卷第158頁），正值壯年，智慮正常，四肢健
    全，並無欠缺謀生能力之情況，卻僅因另犯幫助詐欺取財案
    件，經原審判處有期徒刑三月確定，無力繳納易科罰金款項
    ，即起意與原審同案被告曾崑銘等共同強盜他人財物，並因
    與告訴人何明舜夫妻同村莊、瞭解其資力狀況，而提議以告
    訴人為作案對象，由共同被告曾崑銘、沈家慶分持玩具手槍
    、西瓜刀，於夜間侵入告訴人之住宅強盜，犯罪情節非輕，
    是本院審酌刑法第57條各款所列事項以及其他一切與犯罪有
    關之情狀後，認被告所為本件犯行尚無明顯可憫恕之情狀，
    自不得依刑法第59條予以酌減其刑。
六、原審認為被告罪證明確，且依被告及原審同案被告曾崑銘、
    沈家慶等人之供述、卷附臺灣高等法院被告前案紀錄表，以
    及被告之診斷證明書、和解書（見原審97訴字第870號卷第
    88至91頁）、告訴人何明舜夫妻撤回傷害告訴狀（見97嘉民
    警偵字第0970085839號警卷第90頁、原審97訴字第870號卷
    第102至103頁）等事證，並審酌被告被告係國中畢業之智識
    程度，有幫助詐欺取財之前案紀錄，擔任聯結車司機，罹有
    憂鬱症，與父親、太太、兩名小孩、弟弟共同生活。且正值
    青壯，竟不思以勞力賺取金錢，而結夥攜帶兇器於夜間侵入
    告訴人何明舜夫妻住處強盜財物，致告訴人之身心受創，犯
    罪手段惡劣，對於社會治安危害非輕。並斟酌被告與其共犯
    曾崑銘、沈家慶共同起意強盜後，被告係負責提供作案對象
    、購買作案用鴨舌帽等物並在外把風接應之分工方式。以及
    被告案發後旋即為警查獲並坦承犯行，且與告訴人達成和解
    ，返還強盜所得，經告訴人表示不予追究之意，犯後態度良
    好等一切情狀。適用刑法第28條、第330條第1項、第55條、
    第38條第1項第2款等規定，依結夥三人攜帶兇器於夜間侵入
    住宅（加重）強盜罪量處有期徒刑七年二月。並說明：(甲)夜
    間侵入住宅強盜之加重強盜犯行毋庸另論侵入住宅罪；(乙)告
    訴人何明舜、何呂秋絨受有傷害，乃實施強暴之當然結果，
    不另論傷害罪；(丙)被告與原審同案被告曾崑銘、沈家慶均為
    共同正犯；(丁)被告及其共犯等三人係以一行為強盜告訴人何
    明舜、何呂秋絨二人，均為想像競合犯，各僅論以一加重強
    盜罪。(戊)被告無適用證人保護法第14條第1項之規定而得據
    以減輕其刑，亦不適宜以刑法第59條酌減其刑；(己)原審同案
    被告曾崑銘、沈家慶持以對告訴人施強暴脅迫之玩具手槍一
    支、西瓜刀一把，以及被告沈家慶作案時用以遮掩面目之鴨
    舌帽一頂、口罩一個，分別係被告之共犯曾崑銘、沈家慶所
    有，供被告等為本件強盜犯行所用之物，業據渠等供承在卷
    （見97嘉民警偵字第0970085839號警卷第7頁，原審97訴字
    第870號卷第23、78、154至155頁），雖未據扣案，惟均無
    證據足認確已滅失，自仍應依刑法第38條第1項第2款之規定
    ，併予宣告沒收。至於扣案之門號0000000000號行動電話一
    支、皮包一個（內含行動電話申請書一張、梳子一支、玩具
    手槍底火一盒），雖分別為原審同案被告沈家慶、曾崑銘所
    有之物，惟與本件強盜犯罪尚無直接關連，亦非違禁物，不
    予宣告沒收等節。本院經核原判決認事用法，均無不合，量
    刑亦屬妥適。
七、被告上訴意旨略稱：(1)原審同案被告曾崑銘、沈家慶強盜所
    得超過十五萬元，被告僅分得其中之二萬五千元，其所獲利
    益甚微而顯不能與正犯同視，且被告並未持兇器進入被害人
    何明舜、何呂秋絨住處強盜，而僅待在屋外之車內等待，犯
    罪情狀顯較曾崑銘、沈家慶輕微。(2)被告既未參與強盜犯行
    之實行，依法即不能計入刑法第321條第1項第4款所定，即
    結夥三人以上而犯之者之人數，被告所為應不構成結夥三人
    以上犯強盜罪之要件。(3)被告指認原審同案被告曾崑銘、沈
    家慶及供述相關犯行，係希望檢察官能依證人保護法第14條
    第1項之規定對其減輕其刑。至檢察官於偵查筆錄上未記載
    是否同意等情，僅屬檢察官偵查筆錄之記載是否疏漏之問題
    。原審未勘驗檢察官偵查程序錄音內容，而因上情關係被告
    量刑之刑度，故認有再當庭勘驗檢察官偵查錄音內容之必要
    ，用以確定檢察官是否有明示或默示同意之情形。(4)縱原審
    仍認為被告並無證人保護法相關規定之適用，然被告僅有國
    中學歷，智識程度不高，且罹患有憂鬱症，雖有駕駛車輛搭
    載曾崑銘、沈家慶離開現場之行為，惟並未與彼等一同進入
    案發現場實行強盜行為，事後並僅分得二萬五千元，嗣並獲
    得被害人之原諒而達成和解，是依被告犯罪之動機、目的（
    缺錢繳納易科罰金之費用）、犯罪之手段（在外把風）、犯
    罪行為人之生活狀況（非自願性失業）、犯罪行為人違反義
    務之程度（在外把風）、犯罪所生之危險或損害（並無實害
    ）、犯罪後之態度（主動供出其他犯罪人，因而使檢警破獲
    整件犯罪，進而逮捕其他實行共同正犯），且因被告之供述
    而大量減省檢警司法資源，被告並冒遭原審同案被告曾崑銘
    、沈家慶事後報復之風險，衡諸刑法第57條之規定，原審對
    被告之量刑實屬過重。又被告本性不惡，因非自願性失業，
    致遭生活需要所逼，其情尚非無可憫恕，被告雖誤入歧途，
    但已知悔悟，聲請綜合考量上情，使被告有重生之機會云云
    。然查，被告否認參與把風接應之分工，並不足採；其事前
    同謀，事後分贓，並於實施犯罪之際，擔任在外把風，顯係
    以自己犯罪之意思而參與犯罪，即應認為共同正犯，且應計
    入合夥犯罪之人數；且被告無從適用證人保護法第14條第1
    項之規定而得據以減輕其刑；暨原判決就被告科刑裁量之結
    果，要屬適法及妥適等節，均經本判決說明如前。從而被告
    之上訴，核無理由，應予駁回。
據上論結，應依刑事訴訟法第368條，判決如主文。
本案經檢察官張太龍到庭執行職務。
中    華    民    國   100    年    3     月    8     日
                  刑事第二庭    審判長法  官  葉居正
                                      法  官  陳春長
                                      法  官  陳欽賢
以上正本證明與原本無異。
如不服本判決應於收受送達後10日內向本院提出上訴書狀，其未
敘述上訴理由者，並得於提起上訴後10日內向本院補提理由書（
均須按他造當事人之人數附繕本）「切勿逕送上級法院」。
                                      書記官  施淑華
中    華    民    國   100    年    3     月    8     日
附錄本判決論罪法條：
中華民國刑法第330條第1項
犯強盜罪而有第321條第1項各款情形之一者，處7年以上有期徒
刑。